【裁判字號】    98,上易,254
【裁判日期】    980623
【裁判案由】    塗銷抵押權
【裁判全文】
臺灣高等法院民事判決                 98年度上易字第254號
    上  訴  人    美商花旗銀行股份有限公司
    法定代理人    甲○○
    訴訟代理人    張淳茵律師
    被  上訴人    丙○○
    共      同
    訴訟代理人    林東乾律師
上列當事人間塗銷抵押權事件，上訴人對於中華民國97年7月22
日臺灣臺北地方法院97年度訴字第1825號第一審判決提起上訴，
本院於98年6月9日言詞辯論終結，判決如下：
    主  文
上訴駁回。
第二審訴訟費用由上訴人負擔。
    事實及理由
一、上訴人主張：被上訴人丙○○於民國95年3月9日與其簽訂消
    費性個人信用貸款約定書，借款新台幣（下同）283,803元
    ，卻自95年8月10日起未依約繳款，尚欠本金260,803元暨利
    息，嗣其就丙○○所有坐落臺北市○○區○○段3小段228、
    229地號土地及其上1133建號房屋（下稱系爭房地）聲請強
    制執行，卻因丙○○已於95年9月12日將系爭房地設定最高
    限額500萬元抵押權予母親即被上訴人乙○○○，致其執行
    拍賣未成，無法受償。因被上訴人間為同住之直系血親，乙
    ○○○對於丙○○之債務應有所知悉，而丙○○未依約清償
    貸款與抵押權設定時間點緊密，復無法提出確實之債權證明
    ，顯係意圖規避還款責任，通謀虛設抵押權，自屬無效，爰
    依民法第87條第1項規定，代位請求乙○○○塗銷系爭房地
    抵押權之登記。又縱認被上訴人間之債權及抵押權設定為真
    正，惟乙○○○對丙○○之債務既了然知悉，仍為上開損害
    上訴人債權之抵押權設定行為，其得依民法第244條第2項、
    第4項規定聲請撤銷之等語，爰起訴請求：(一)先位聲明：1.
    確認被上訴人於95年9月12日就系爭房地設定之抵押權設定
    行為（擔保債權總金額500萬元）及債權行為無效；2.乙○
    ○○應將上開抵押權設定塗銷。(二)備位聲明：1.被上訴人就
    系爭房地所為上開抵押權設定之債權及物權行為應予撤銷；
    2.乙○○○應塗銷上開抵押權設定登記。經原法院判決上訴
    人全部敗訴，上訴人不服，提起本件上訴，求為廢棄原判決
    ，改判如前述聲明所示。
二、被上訴人則以：丙○○分別於94年7月7日、94年9月13日、
    94年12月5日、95年6月7日、95年7月21日、95年8月24日、
    95年9月5月、95年10月30日、95年11月2日及96年6月1日向
    乙○○○借款50,000元、50,000元、35,000元、50,000元、
    8,000元、5,000元、10,000元、60,000元、110,000元、50,
    000元及120,000元，由乙○○○自臺北富邦銀行和平分行00
    0000000000號帳戶提領現金交付。其次，乙○○○於95年6
    月5日向臺北富邦銀行和平分行貸款2,200,000元，同日即將
    1,520,532元借予丙○○並匯至其安泰銀行天母分行0000000
    0000000號帳戶內，清償其積欠該行之借款，另分別轉出150
    ,000 元至訴外人陳如玉於臺北富邦銀行00000000000號帳戶
    及460,000元至訴外人楊宗錦於建華銀行基隆分行000000000
    00000號帳戶，清償丙○○所積欠渠等之借款，復提領現金
    66,000元借丙○○償還安泰銀行信用卡之債務64,563元。再
    者，乙○○○分別於95年7月13日、95年9月14日及96年2月
    13日出借120,000元、100,000元及120,000元予丙○○，其
    中95年9月14日之100,000元係匯予訴外人陳美玉，以清償丙
    ○○對陳美玉之借款，其餘240,000元匯至訴外人般若不動
    產仲介經紀有限公司於基隆二信銀行00000000000號帳戶，
    以清償丙○○對該公司之債務，丙○○向乙○○○借款總額
    逾500萬元，故將系爭房地設定最高限額抵押權予乙○○○
    以為擔保，非屬虛偽。況最高限額抵押權係擔保現在、過去
    或將來所負之一切債務之清償，縱被上訴人間現無債權債務
    關係，亦非謂最高限額抵押權之設定即屬虛偽，上訴人應就
    其主張負舉證責任。又上訴人於本件最高限額抵押權設定前
    尚未對丙○○追討欠款，亦未通知乙○○○，而丙○○復未
    告知乙○○○有關其與上訴人間之債權債務關係，乙○○○
    對於設定抵押權是否損及上訴人之債權毫無所悉等語答辯，
    並聲明：上訴駁回。
三、不爭執事項：
  (一)丙○○於95年3月9日與上訴人簽訂消費性個人信用貸款約定
    書，借款283,000元，迄今尚有本金260,803元暨利息未償，
    有消費性個人信用貸款約定書、本票為證（見原審卷第5-7
    頁）。
  (二)系爭房地為丙○○所有，於95年9月12日為乙○○○設定最
    高限額500萬元之抵押權，有土地及建物登記謄本在卷可憑
    。
  (三)上訴人以丙○○所簽發之本票向法院聲請本票裁定，以該裁
    定聲請就系爭房地強制執行，經執行法院以系爭房地之拍賣
    底價462萬元低於乙○○○陳報之優先債權及土地增值稅等
    ，拍賣已無實益為由，撤銷對於系爭房地之查封，並發給上
    訴人債權憑證結案等情，有臺灣臺北地方法院民事執行處96
    年10月17日北院錦96執丑字第21452號通知可稽（見原審卷
    第8-9頁）。
四、上訴人主張系爭抵押權為被上訴人通謀所為，被上訴人間實
    無債權債務關係，縱認渠等間之債權及設定抵押權行為為真
    正，乙○○○亦為明知系爭抵押權之設定有害其權利，應予
    撤銷，被上訴人則以前詞置辯，是本件爭執點厥為：(一)被上
    訴人間是否通謀虛偽設定系爭抵押權？(二)乙○○○於設定系
    爭抵押權時，是否明知有損於上訴人之債權？
  (一)被上訴人間是否通謀虛偽設定系爭抵押權？
  1.按當事人主張有利於己之事實者，就其事實有舉證之責任，
    民事訴訟法第277條定有明文。是第三人主張表意人與相對
    人通謀而為虛偽意思表示者，該第三人應負舉證之責；又民
    事訴訟如係由原告主張權利者，應先由原告負舉證之責，若
    原告先不能舉證以證實自己主張之事實為真實，則被告就其
    抗辯事實即令不能舉證，或其所舉證尚有瑕疵，亦應駁回原
    告之請求，最高法院48年台上字第29號、17年上字第917號
    著有判例。
  2.上訴人主張系爭抵押權為被上訴人通謀所為，渠等間實無債
    權債務關係，被上訴人則否認之，辯稱乙○○○自94年7月
    至96年6月間多次提供現金借予丙○○，復向銀行辦理抵押
    貸款，借予丙○○為其清償積欠銀行或第三人陳如玉、楊宗
    錦、呂秀霞、陳美玉及般若不動產仲介經紀有限公司等之債
    務，始設定系爭抵押權等語，業據提出乙○○○台北富邦銀
    行各類存款歷史對帳單、匯款委託書、存摺類存款存入憑條
    、陳如玉台北銀行活期儲蓄存款存摺、本票、呂秀霞台北富
    邦銀行懷生分行帳戶各類存款歷史對帳單附卷可參（見原審
    卷第37頁至第46頁、第64頁至第69頁）。觀之上開證物，其
    中陳如玉之台北銀行帳戶於94年8月23日領現15萬元，同日
    被上訴人丙○○簽發面額15萬元、受款人陳如玉之本票；呂
    秀霞之台北富邦懷生分行帳戶於95年1月20日領現35萬元，
    同日丙○○簽發面額35萬元、受款人呂秀霞之本票；楊宗錦
    於95年5月19日自台北富邦銀行匯款35萬元至呂秀霞帳戶，
    匯款21萬元至丙○○帳戶等情，核與被上訴人所稱丙○○向
    訴外人陳如玉、呂秀霞借款，及因屆期無力清償，復向訴外
    人楊宗錦商借560,000元，清償舊債之過程相符。而乙○○
    ○於95年6月5日向台北富邦銀行貸款220萬元，同日轉帳15
    萬元至陳如玉帳戶、轉帳56萬元至楊宗錦帳戶之時間及金額
    ，復與被上訴人所述丙○○向乙○○○借款清償積欠陳如玉
    、楊宗錦債務之經過一致。此外，乙○○○復於撥貸同日，
    另轉帳1,520,532元至丙○○之安泰銀行帳戶代償放款，並
    領取現金66,000元，丙○○亦於同日至安泰銀行繳納信用借
    款64,563元，則被上訴人所稱乙○○○借款供丙○○清償其
    他債務，非不足採。至乙○○○自帳戶提領現金部分，雖尚
    無法單以提款之事實證明有借款予丙○○之情，然最高限額
    抵押權係指債務人或第三人提供其不動產為擔保，就債權人
    對債務人一定範圍內之不特定債權，在最高限額內設定之抵
    押權，故縱使丙○○向乙○○○借款未及500萬元，而於執
    行程序中陳報500萬元，亦不足認被上訴人間最高限額抵押
    權之設定行為係屬通謀虛偽意思表示。上訴人僅憑主觀臆測
    被上訴人間為同住之直系血親，乙○○○對於丙○○之債務
    必有所知悉，且丙○○未依約繳款與抵押權設定時間點緊密
    ，顯為規避還款責任云云，卻未能提出其他證據以實其說，
    是其所主張被上訴人間實無借貸關係，而係通謀虛偽設定系
    爭抵押權一節，洵不足採。
  (二)乙○○○於設定系爭抵押權時，是否明知有損於上訴人之債
    權？
  1.按債務人所為之有償行為，於行為時明知有損害於債權人之
    權利者，以受益人於受益時亦知其情事者為限，債權人得聲
    請法院撤銷之，民法第244條第2項定有明文。
  2.查乙○○○於95年7月、9月及96年2月陸續匯款予丙○○之
    等情，為上訴人所不爭執，而上訴人復無法證明被上訴人間
    果無借貸情事，亦如上述，則乙○○○為保全其債權之清償
    ，因而於95年9月就丙○○所有之系爭房地設定最高限額抵
    押權，尚難認與事理有違。且被上訴人間於95年9月12日設
    定本件最高限額抵押權，嗣乙○○○於同年9月14日、96年2
    月13日分別借款10萬元、12萬元供丙○○清償積欠陳美玉及
    般若不動產仲介經紀有限公司之債務，因乙○○○僅能就實
    際發生之債權行使抵押權受償，則被上訴人間設定抵押權以
    擔保該等債權，即難謂有害及上訴人之債權。至於設定前已
    借與之借款之債權，得否屬本件最高限額抵押權擔保債權，
    則屬無償設定問題，與上訴人本於有償行為撤銷有間。退步
    言，縱認被上訴人間設定抵押權有害於上訴人權利，而乙○
    ○○於借款時復知悉丙○○積欠陳如玉、呂秀霞、楊宗錦、
    陳美玉、般若不動產仲介經紀有限公司及安泰銀行等債務未
    償之事，惟仍難遽然推論乙○○○必然知悉丙○○亦積欠上
    訴人債務尚未清償。至上訴人主張其每月寄送帳單，被上訴
    人為同住之母子，乙○○○應知丙○○對其欠債未還云云，
    惟質之上訴人自承帳單之收信人為丙○○，而丙○○乃年近
    40 歲之成年人（58年7月20日出生），有戶籍謄本足稽（原
    審卷第16頁），衡諸常情，縱為同住家人，仍不得擅自拆閱
    彼此之私人信件，自難以寄送帳單即謂乙○○○知悉上訴人
    之債權，則上訴人主張乙○○○於設定系爭抵押權時已明知
    將有損於上訴人債權一節，亦無足取。
五、從而，上訴人依民法第87條第1項規定，先位請求確認被上
    訴人間就系爭抵押權設定登記之債權及物權行為無效，乙○
    ○○應塗銷系爭抵押權；次依民法第244條第2項、第4項規
    定，備位請求撤銷被上訴人所為系爭抵押權設定登記之債權
    及物權行為，乙○○○應塗銷系爭抵押權，均無理由。原審
    為上訴人敗訴之判決，並無不合。上訴意旨指摘原判決不當
    ，求予廢棄改判，為無理由，應予駁回。
六、本件事證已明確，兩造其餘主張於判決結果不生影響，爰不
    一一論述，附此敘明。
七、據上論結，本件上訴為無理由。依民事訴訟法第449條第1項
    、第78條，判決如主文。
中    華    民    國    98    年    6     月    23    日
                    民事第九庭
                        審判長法  官  黃熙嫣
                              法  官  林玲玉
                              法  官  陳玉完
正本係照原本作成。
不得上訴。
中    華    民    國    98    年    6     月    26    日
                              書記官  鎖瑞嶺


司法院資訊處製作；財團法人民間司法改革基金會備份。
